【裁判字號】    99,交上易,87
【裁判日期】    991123
【裁判案由】    過失致死
【裁判全文】
臺灣高等法院高雄分院刑事判決        99年度交上易字第87號
上  訴  人
即  被  告  蔡幸寬
選任辯護人  王文雄律師
上列上訴人因過失致死案件，不服臺灣高雄地方法院99年度交易
字第11號中華民國99年6 月1 日第一審判決（起訴案號：臺灣高
雄地方法院檢察署98年度偵字第24266 號），提起上訴，本院判
決如下：
    主  文
原判決撤銷。
蔡幸寬犯過失致人於死罪，處有期徒刑肆月，如易科罰金，以新
臺幣壹仟元折算壹日。
    事  實
一、蔡幸寬於民國98年7 月15日下午6 時45分許，騎乘車牌號碼
    035-HFY 號重型機車，沿高雄市○○○路由北往南方向行駛
    ，行經成功一路與光明街交岔路口時，本當注意汽車行駛至
    交岔路口，其行進應遵守燈光號誌之指揮，又駕駛人應注意
    車前狀況，並隨時採取必要之安全措施，而依當時天候晴，
    光線屬暮光，柏油路面乾燥無缺陷，復無障礙物，視距良好
    ，並無不能注意之情事，竟疏未注意，在其行進方向之燈光
    號誌已轉為紅燈之際，猶闖越紅燈貿然進入前開路口，適有
    吳金龍騎乘車號OOY-678 號重型機車亦沿成功一路由北往南
    方向擬左轉光明街往東方向，於行駛通過上開交岔路口，於
    待轉區○○○○○街綠燈亮起時，亦疏未注意蔡幸寬由左側
    直闖紅燈而來，冒然起步欲通過成功一路，蔡幸寬所騎乘之
    重型機車因而與吳金龍所騎乘之重型機車相撞擊，二人雙雙
    人車倒地受傷，吳金龍經緊急送往阮綜合醫療社團法人阮綜
    合醫院（下稱阮綜合醫院）急救，仍因頭部外傷併腦內出血
    ，延至98年7 月23日凌晨1 時50分許不治死亡。蔡幸寬於肇
    事後，留在事故現場，於有權偵查犯罪之警察機關，僅知悉
    犯罪事實，但不知悉犯罪人前，主動向據報到場處理本件道
    路交通事故之警員坦承為肇事者。
二、案經吳金龍之子吳國忠訴由高雄市政府警察局苓雅分局報告
    臺灣高雄地方法院檢察署檢察官偵查起訴。
    理  由
壹、證據能力部分：
一、按被告以外之人於審判外之言詞或書面陳述，除法律有規定
    者外，不得作為證據，刑事訴訟法第159 條第1 項固有明文
    ；惟被告以外之人於審判外之陳述，雖不符刑事訴訟法第15
    9 條之1 至第159 條之4 之規定，而經當事人於審判程序同
    意作為證據，法院審酌該言詞陳述或書面陳述作成時之情況
    ，認為適當者，亦得為證據，同法第159 條之5 第1 項亦有
    明文。本判決所引用證人胡志忠於警詢時之陳述、道路交通
    事故現場圖、道路交通事故調查報告表(一)、(二)、車禍現場蒐
    證照片、阮綜合醫院診斷證明書、臺灣高雄地方法院檢察署
    相驗屍體證明書、臺灣高雄地方法院檢察署法醫驗斷書，其
    中傳聞證據部分，縱無刑事訴訟法第159 條之1 至第159 條
    之4 或其他規定之傳聞證據例外情形，亦因檢察官、被告及
    其辯護人於本院均同意作為認定事實之證據，依刑事訴訟法
    第159 條之5 第1 項之規定，本院審酌各該證人或書面陳述
    作成時之情況，並無違法不當或證明力明顯過低之瑕疵，認
    為以之作為證據為適當，均得作為證據。
二、次按醫師執行醫療業務時，不論患者是因病尋求診療，或因
    特殊目的而就醫，醫師於診療過程中，應依醫師法之規定，
    製作病歷，此一病歷之製作，均屬醫師於醫療業務過程中所
    須製作之紀錄文書，而且每一醫療行為均屬可分，因其接續
    之看診行為而構成醫療業務行為，其中縱有因訴訟目的，例
    如被毆傷而尋求醫師之治療，對醫師而言，仍屬其醫療業務
    行為之一部分，仍應依法製作病歷，則該病歷仍屬業務上所
    製作之紀錄文書，與通常之醫療行為所製作之病歷無殊，自
    屬刑事訴訟法第159 條之4 第2 款所稱從事業務之人於業務
    上所須製作之紀錄文書，而診斷證明書係依病歷所轉錄之證
    明文書，自仍屬本條項之證明文書（最高法院97年度臺上字
    第666 號裁判要旨參照）。查卷附之阮綜合醫院診斷證明書
    ，均為負責診斷傷勢、照顧之醫護人員，依其所見所為之紀
    錄文書，核其本質，雖係被告以外之人於審判外之書面陳述
    ，惟因係從事業務之醫師於醫療業務上所製作之紀錄文書，
    且無顯不可信之情況，依刑事訴訟法第159 條之4 第2 款之
    規定，得為證據。
三、按被告以外之人於偵查中向檢察官所為陳述，除顯有不可信
    之情況者外，得為證據，刑事訴訟法第159 條之1 第2 項定
    有明文。而現階段刑事訴訟法規定檢察官代表國家偵查犯罪
    、實施公訴，依法其有訊問被告、證人及鑑定人之權，證人
    、鑑定人且須具結，而實務運作時，檢察官偵查中向被告以
    外之人所取得之陳述，原則上均能遵守法律規定，不致違法
    取供，其可信度極高，應有證據能力。查本件證人胡志忠於
    檢察官偵查中所為之陳述，業經具結，依上開說明，該證人
    於偵查中具結之證述即有證據能力。
貳、實體部分：
一、訊據上訴人即被告蔡幸寬否認有何過失致死犯行，並辯稱：
    我有注意車前狀況與車速，我行車方向號誌為綠燈，我沒有
    過失云云。
二、經查：
（一）被告於98年7 月15日下午6 時45分許，騎乘車牌號碼035-
      HFY 號重型機車，行經成功一路與光明街交岔路口時，與
      被害人吳金龍發生車禍事故，業據被告供承在卷，並有道
      路交通事故現場圖、道路交通事故調查報告表(一)、(二)、車
      禍現場照片等附卷可稽（偵卷第12-13 、17-18 、29-31
      頁），此部分之事實，堪予認定。
（二）案發當時被告之行車方向，係沿成功一路由北往南行駛等
      情，業據被告迭於警詢、偵查及原審、本院中均堅稱：「
      我是沿成功一路由北往南直行，我是在市○○路上班，下
      班我都從成功一路由北向南騎回家，不可能騎光明街」（
      偵卷第4 頁、第76頁、審交易卷第23-24 頁、本院卷第29
      頁）等語，前後一致，而案發當時被害人需沿光明街行駛
      返家等情，亦有證人即告訴人吳國忠於偵查中供稱：「我
      父親平常都在河東路老人亭聊天，平常均沿光明街返家」
      （偵卷第81頁）等語明確，是案發當時被告之行車方向，
      確係沿成功一路由北向南；而有必要沿光明街由西向東方
      向行駛者，應是被害人，亦可認定。
（三）證人胡志忠就案發當時被害人之行車動線部分，分別於98
      年7 月23日、98年7 月29日警詢時均稱：「被害人所騎乘
      之OOY-678 號重型機車由成功一路北向南行駛」（偵卷第
      7 頁、第9 頁），核與其於98年8 月27日偵查中具結證稱
      ：「被害人所騎乘之OOY-678 號機車係沿成功一路由南向
      北行駛」（偵卷第76頁），雖同樣指陳被害人係行駛於成
      功一路上，惟車行方向明顯不同，徵諸證人胡志忠於偵查
      中係稱自己案發當時站立之位置在成功一路與光明街之西
      南角（偵卷第76頁），要與其於警詢時自承係站立在成功
      一路與光明街路口之東北角不同（偵卷第7 頁），而承辦
      檢察官遂會同證人胡志忠、被告、告訴人於98年9 月7 日
      至案發現場履勘，並命證人胡志忠站立於案發當時其所站
      立之位置以及指出案發當時所看見之2 車來車情形與號誌
      ，胡志忠則稱其係站立在光明街與成功一路交岔處之東北
      角，檢察官乃命警重行詢問證人胡志忠，證人胡志忠之供
      述則再次相同於98年7 月23日、98年7 月29日之警詢陳述
      ，即被害人沿成功一路由北向南行駛（偵卷第81頁、第88
      -89 頁）等語，故證人雖於98年8 月27日偵訊時具結證述
      被害人之車行方向係沿成功一路由南向北行駛，應係其誤
      認方位以致為相反之陳述，當以其親自重返現場指出方位
      後再至警詢所為供述之北往南之車行方向，較可採信。
（四）而就案發當時被告與被害人各係行駛於何條道路，證人胡
      志忠雖於98年9 月7 日稱：「車號OOY-678 號重型機車當
      時是從成功路由北往南行駛；車號035-HFY 號重型機車當
      時是沿光明街行駛」（偵卷第88-89 頁），然與被告堅稱
      ：我下班都是走成功路，我不可能騎光明街等語明顯不符
      ，且亦與被害人吳金龍之子吳國忠於偵查、本院所陳稱之
      ：我父親住在成功一路284 巷15號，要從光明街廟的拱形
      牌樓進去，住在巷子底，平常返家會走光明路之行車路線
      相左。胡志忠於本院審理時證稱：我站在路口北邊角落，
      廟牌樓的地方等紅綠燈，我看到被告從北往南剛好是綠燈
      ，轉到光明路，可能要到廟那邊，所以要停下，兩段式左
      轉，停在西南角。被告是從北往南穿過光明路，然後被害
      人是從北往南由五福路那邊綠燈過來，他們同方向。剛好
      光明路是紅燈停在那邊，被害人也是從成功一路北往南過
      來，剛好光明路轉綠燈，被害人的車是闖紅燈過去等語（
      本院卷第62-64 頁）。其證述又與被告、告訴人所陳之平
      日被告、被害人之行車方向相左；證人對車牌號碼OOY-67
      8 號及035-HFY 號重型機車之車行方向辨識是否確實，亦
      非無疑。再者，被告始終堅稱其騎乘035-HFY 號重型機車
      行車車速為每小時30至40公里（偵卷第84頁、相驗卷第4
      頁、審交易卷第23頁），亦與證人胡志忠稱：「依我所見
      035-HFY 號機車之車速約為10至20公里」（偵卷第9 頁）
      相去甚遠，而被告所供述其自己之行車速度反而與證人胡
      志忠所稱：「車牌號碼OOY-678 號重型機車之車速約為45
      至55公里」（偵卷第9 頁）又較為接近，證人胡志忠誤認
      兩車之車號以及就該2 車之車行方向敘述顛倒，亦不無可
      能，況被告若係如證人胡志忠所稱當時係騎乘機車於光明
      街上，則以證人胡志忠所稱：「案發當時光明街之燈光號
      誌甫由紅燈轉換成綠燈」（見偵卷第88頁），則被告之車
      行速度要無可能維持在30至40公里之間，益徵胡志忠所認
      被告是係沿光明街行駛云云，應有誤會。另參以本件車禍
      事故發生突然，且當時已屆傍晚時分天色漸暗，致證人胡
      志忠無法精確掌握被告及被害人各係騎乘何車牌號碼之重
      型機車，因而誤認各該車輛之車行方向，亦甚合於情理，
      是證人胡志忠對於被告及被害人各自車行方向之證詞，應
      係配對錯誤所致。
（五）案發當時光明街之燈光號誌甫由紅燈轉為綠燈，而成功一
      路之燈光號誌則為紅燈等情，業據證人胡志忠自始即證稱
      成功一路上之機車是闖紅燈，而光明街當時係紅燈轉為綠
      燈」（偵卷第88-89 頁、本院卷第64頁）等語明確，被告
      所辯：「當時我是行駛在成功一路上，而我的行車方向號
      誌為綠燈」云云，顯與證人胡志忠證述不符，被告既自承
      於案發當時其係騎乘機車沿成功一路由北往南行駛，始與
      被害人騎乘之機車發生碰撞，佐以證人胡志忠證述案發當
      時成功一路之交通號誌為紅燈，足認案發當時被告應係闖
      越紅燈始肇生車禍。
（六）按汽車（依道路交通管理處罰條例第3 條第8 款規定，包
      括機器腳踏車即機車，下同）行駛至交岔路口，其行進應
      遵守燈光號誌之指揮；汽車行駛時，駕駛人應注意車前狀
      況，並隨時採取必要之安全措施，道路交通安全規則第10
      2 條第1 項第1 款、第94條第3 項定有明文。經查：
   1、被告領有普通重型機車駕駛執照，已據道路交通事故調查
      報告表(二)記載明確（相驗卷第21頁），於案發時為23歲之
      成年人，且大學畢業，此並有被告於警詢中受詢問人基本
      資料附卷可稽（偵卷第4 頁），為智慮成熟及有相當社會
      閱歷、通曉交通規則之成年人，則其對於上開規定理應知
      之甚詳；而本案事故發生時天候晴、暮光、柏油路面乾燥
      無缺陷無障礙物、視距良好，有道路交通事故調查報告表
       (一)及現場蒐證照片在卷可稽（相驗卷第40頁、第62頁）
      ，是依被告當時之駕車能力及身心狀況等情形自無不能注
      意之情事甚明。
   2、依被告於警詢、偵查及原審、本院審訊時均供稱：其於案
      發當時係沿成功一路由北往南行駛，於行經成功一路與光
      明街路口時發生本件車禍，對方車子從何而來，並不知道
      ，撞擊點哪裡，亦不清楚等語，以及依卷附道路交通事故
      現場圖及現場照片所顯示，被告機車右倒，車頭前有一處
      沿成功一路呈西北、東南方向、並由光明街南側車道路面
      邊線延伸線延長至成功一路靠近道路中間方向雙黃分隔線
      處之刮長痕，長約0.6 公尺；而被害人機車在被告機車左
      前方向，向左傾倒在光明街南側之斑馬線上，被害人機車
      有1 片碎裂物散落於該車旁，車禍後，被告與被害人均有
      由地面坐起，並有抬頭看在旁之路人或與之說話；並無受
      傷之血跡在地，地面除上開刮長痕外，亦未留有任何輪胎
      痕、煞車痕、或其他刮擦痕；2 部機車車身、車頭蓋左右
      兩側均有擦痕（但新、舊痕不明），而2 車車殼亦無任何
      碰撞破裂痕跡，由上開跡證以觀；二車碰撞之點位並不明
      顯。然由上開成功一路地面上之刮長痕係延伸至被告機車
      車頭，堪認被告係騎乘於成功一路由北往南之方向，始有
      可能在該地面上留下刮痕，再觀被害人之機車係倒於被告
      機車之左前方，顯見被害人之機車當時係行在比被告機車
      稍稍往前之位置點，配合告訴人所述: 其父親住的地方須
      由光明街進入廟的牌樓（亦即西往東進入牌樓方向之光明
      街），可知被害人固有自牌樓位置進入光明街之必要，然
      機車由河東路往南，至光明街左轉後，直行光明街西往東
      方向，通過成功一路後，進入牌樓內之光明街；或係由河
      東路先左轉五福路後，向東直行到成功一路時右轉直行成
      功一路，到成功一路與光明街口時，機車再二段式左轉，
      通過成功一路改往東方向進入牌樓內之光明街返家，此二
      種路線均有可能發生；被害人並非只有由河東路左轉光明
      街，通過光明街與成功一路交叉口進入牌樓下之光明街返
      家此一路徑而已；被害人自成功一路直行至光明街交岔口
      時再兩段轉進入牌樓下之光明街，亦有可能；本院再衡以
      證人胡志忠所述: 「是成功一路之那部機車闖紅燈（只是
      證人誤認該車是被害人所騎），而光明路上之該機車是先
      由成功一路騎過光明路，二段式左轉，於待轉區等到綠燈
      要通過成功一路被撞（證人誤認被告是二段式左轉要進入
      光明街）」等語之二車車行車向，對照被害人之機車是躺
      在被告機車之左前方，且二車碰撞點不明顯、二車車殼又
      無破裂之情形，碰撞力道並不大下，堪認應是被害人機車
      已由成功一路通過光明街待轉進入光明街，於光明街綠燈
      亮起時直行，而被由成功一路直行闖越紅燈之被告機車自
      左側撞擊而倒地，應可認定。被告辯稱其有注意車前狀況
      ，且無闖紅燈云云，並不足信。被告貿然闖越紅燈，撞及
      被害人騎乘之機車，顯見被告應注意、能注意而不注意燈
      光號誌及其車前狀況，而導致本件交通事故之發生，其有
      違反注意義務之過失駕駛行為甚明。況以被告自承案發當
      時之行車車速為30至40公里（偵卷第84頁），並非甚快，
      若能及時注意被害人之行車動向，仍應有採取停車閃避或
      煞車等必要安全措施之餘地，但被告卻仍在避煞不及之情
      況下撞擊被害人，肇致本件車禍事故之發生，被告辯稱自
      己全無過失，顯然不足採信。
（七）被害人亦於車禍後旋即送往阮綜合醫院救治，延至98年7
      月23日仍不治死亡等情，復有臺灣高雄地方法院檢察署相
      驗屍體證明書、阮綜合醫院98年7 月23日診斷證明書、臺
      灣高雄地方法院檢察署法醫驗斷書在卷可參（見相驗卷第
      7 頁、第29頁至第37頁），則被害人之死亡結果與被告之
      駕車過失行為間，自具有相當因果關係。綜上所述，被告
      駕駛行為確有過失，而該過失行為與被害人之死亡結果間
      ，有相當因果關係，足可認定。又查物體於行進間均有其
      慣性存在，肇事型態相同之行車事故案，往往會因碰撞後
      雙方駕駛人之不同反應動作而形成各異之兩車最後停止位
      置。故一般機車撞擊後，有的車輛於輕微受撞後可能會失
      去重心先左右搖擺往前移動再行倒地，另若撞擊點靠近機
      車下方，機車亦有可能下方突然受後而往左傾倒或斜切倒
      地，惟無論被害人之機車係如何倒地，2 車是左倒或右倒
      ，被害人確因本件車禍發生倒地受傷致死，應無疑問，至
      於被害人機車係綠燈剛起步，車速自無法過快，對於左側
      來車未曾注意後，稍有過失，亦不妨礙被告過失責任之成
      立，被告前開所辯各節，無可採信，事證明確，被告犯行
      洵堪認定，應予依法論科。
三、核被告所為，係犯刑法第276 條第1 項之過失致死罪。又被
    告肇事後留在事故現場，主動向據報前往現場處理之員警供
    承係機車之駕駛者一節，有高雄市○○○○○道路交通事故
    肇事者自首情形紀錄表在卷可憑，是以被告對於未經發覺之
    犯罪自首而接受裁判，依刑法第62條前段之規定，減輕其刑
    。
四、原審認被告罪證明確，予以論罪科刑，固非無見。惟查：原
    判決認定被害人係由河東路左轉光明街直行，其事實認定已
    有違誤；又對被害人亦有過失之部分，未加認定，亦有疏失
    ；被告否認犯罪仍執前詞提起上訴，指摘原判決不當，雖無
    理由，然原判決既有前揭之可議，應由本院予以撤銷改判。
    爰審酌被告駕車闖紅燈及疏未注意車前狀況等疏失，造成被
    害人死亡此一重大且無可回復之損害，且迄未與被害人之家
    屬達成和解，誠屬不該，參酌被害人亦稍有駕駛過失之情形
    ，並考量被告本案犯行前未有犯罪前科紀錄，尚稱素行良好
    ，有臺灣高等法院被告前案紀錄表附卷足憑，及其犯罪之動
    機、目的、手段、智識程度、所生危害，及犯後態度等一切
    犯罪情狀，量處如主文第2 項所示之刑，並諭知易科罰金之
    折算標準。
據上論斷，應依刑事訴訟法第369 條第1 項前段、第364 條、第
299 條第1 項前段，刑法第276 條第1 項、第62條前段、第41條
第1 項前段，刑法施行法第1 條之1 第1 項、第2 項前段，判決
如主文。
本案經檢察官呂建昌到庭執行職務。
中    華    民    國    99    年    11    月    23    日
                  刑事第六庭    審判長法  官  王憲義
                                      法  官  邱永貴
                                      法  官  簡志瑩
以上正本證明與原本無異。
不得上訴。
中    華    民    國    99    年    11    月    23    日
                                      書記官  吳新貞
附錄本判決論罪科刑法條：
中華民國刑法第276條第1 項
因過失致人於死者，處2 年以下有期徒刑、拘役或2 千元以下罰
金。

司法院資訊處製作；財團法人民間司法改革基金會備份。
